臺灣士林地方法院民事判決　　　　　　　 96年度訴字第380號
原　　　告　世代名門公寓大廈管理委員會
法定代理人　乙○○
訴訟代理人　劉智園律師
被　　　告　蕭清華即蕭慶華即本記消防器材行
　　　　　　　　　　　　1樓
被　　　告　蕭王玉即本記消防器材行
　　　　　　　　　　　　1樓
前列二人共同
訴訟代理人　林明正律師
複代理人　　甲○○
上列當事人間請求損害賠償事件，本院於中華民國96年10月31日
言詞辯論終結，判決如下：
    主  文
被告應給付原告新台幣貳拾伍萬柒仟元及自民國96年4 月17日起
至清償日止，按週年利率百分之五計算之利息。
原告其餘之訴駁回。
訴訟費用由被告負擔新台幣貳仟柒佰柒拾壹元，由原告負擔新台
幣伍仟佰捌拾元。
本判決於原告以新台幣捌萬陸仟元或等值之台灣土地銀行無記名
可轉讓定期存單供擔保後，得假執行。但被告如以新台幣貳拾伍
萬柒仟元為原告預供擔保，得免為假執行。
原告其餘假執行之聲請駁回。
    事  實  及  理  由
壹、程序方面：
一、原告之原任法定代理人李玉娟於訴訟中代理權消滅，由新任
    之法定代理人乙○○接任，有原告之管理委員會會議記錄附
    卷可憑，乙○○依民事訴訟法第175 條聲明承受訴訟，核無
    不合，合先敘明。
二、按訴狀送達後，原告不得將原訴變更或追加他訴。但有下列
    各款情形之一者，不在此限：．．三擴張或減縮應受判決事
    項之聲明者。民事訴訟法第255 條第1 項第3 款定有明文。
    本件原告起訴請求被告給付新台幣（以下同）748,400 元 (
    包括請求返還已支付之報酬218,400 元及給付第三人之修補
    費用530,000 元)， 嗣於96年9 月27日言詞辯論期日變更聲
    明為請求給付475,400 元 (包括報酬218,400 元及支付第三
    人之修補費用257,000 元)， 核其情形屬減縮應受判決事項
    之聲明，自應准許。
貳、實體方面：
一、原告起訴主張：原告社區地下室之發電機因納莉颱風造成淹
    水致無法正常運轉，遂於92年1 月21日將之交由被告承攬維
    修，雙方並訂有發電機組淹水維修合約（下稱系爭維修合約
    ），工程款共273,000 元。原告已陸續支付報酬共218,400
    元；詎被告維修後，於96年3 月6 日第一次試車時，卻存有
    油管接錯之問題，4 月7 日第二次試車又有濾清器漏油之問
    題，4 月14日第三次試車，竟發生發電機汽缸損壞。被告顯
    未依系爭維修合約履行其義務，經原告委請律師發函催告被
    告應限期修補，惟未獲被告善意回應，原告依民法第254 條
    、第494 條、第502 條第2 項解除契約，並委由訴外人北機
    企業有限公司（下稱北機公司）繼續完工，並支付費用530,
    000 元爰依民法第493 條第2 項、第502 條第2 項規定請求
    被告返還報酬218,400 元及依合約第16條第5 款請求損害賠
    償，即支付給第三人北機公司繼續完成工作之費用257,000
    元。並聲明：
    (一)被告蕭清華（即蕭慶華）、蕭王玉應給付原告475,400 元
    ，暨其中218,400 元部分自93年4 月29日起，其餘257,000
    元部分自起訴狀繕本送達翌日起，均至清償日止按年息百分
    之五計算之利息。
    (二)第一項聲明，原告願供台灣土地銀行無記名可轉讓定期存
      單為擔保請准宣告為假執行。
二、被告則以：被告承攬系爭維修合約，由訴外人林永宏進行系
    爭發電機之維修與整理，於92年3 月5 日完工。且於同年3
    月6 日試車正常運轉2 小時，再於同年4 月7 日試車成功運
    轉50分即屬驗收完成。惟被告拒不付工程尾款且要求再次試
    車，被告遂於92年4 月14日再次進行試車，惟於試車50分鐘
    後系爭發電機發生噴出機油、汽缸有破裂之現象，遂停止試
    車。經原告要求拆解系爭發電機，發現係發電機組第三缸及
    第四缸之排氣門彈簧斷掉，致排氣門掉入燃燒室被活塞撞擊
    告成損壞，並向原告敘明故障原委。原告遂要求被告報價並
    等待修復通知，惟原告未待雙方協商，逕行解除契約，並委
    由北機公司修復完畢，致被告無從修復等語，資為抗辯。並
    聲明：
    (一)原告之訴駁回。
    (二)如受不利判決，請准供擔保免予假執行。
三、兩造不爭執事項：
　(一)本記消防器材行係被告蕭清華（蕭慶華）及蕭王玉二人合夥
    。並經本院向基隆市政府函查無誤（本院卷第125頁）。
  (二)兩造於92年1 月21日簽訂系爭維修合約，由被告承攬原告社
    區之發電機組之維修；總工程款為273,000 元。交貨日期為
    92年2月25日（本院卷第9頁至11頁）。
  (三)原告於92年3月3日被告施工進料給付工程款30％即81,900元
    ，同年3 月7 日給付被告試車款50％即136,500 元，共計給
    付2 18,400元。
  (四)系爭發電機經維修後，分別於92年3月6日、4月7日、4月14
    日進行三次試車，於第三次試車時，發電機汽缸損壞。被告
    於同年6 月6 日將系爭發電機拆解，發現第3 、4 缸排氣門
    、彈簧斷裂，排氣門掉入燃燒室被活塞撞擊造成損害。（由
    被告所製作之發電機拆機故障檢查報告，附本院卷第77頁，
    其故障情形為兩造所不爭執。)
  (五)原告於92年7 月28日及同年7 月29日請律師代函 (本院卷第
    78頁），各通知被告於5 日內、7 日內修復，否則即解除契
    約並請求退還已付承攬報酬，上開律師函經被告表示確有收
    到（本院卷第79頁反面）；原告並於93年4 月28日在本院93
    年湖簡字第165 號兩造就本件糾紛前訴訟 (下就該案及其上
    訴後本院93年簡上字第86號案件，統稱前案訴訟)言 詞辯論
    期日當庭為解除契約之意思表示。（本院卷第80頁）
  (六)系爭發電機於92年6 月6 日至同年11月期間仍處於不能使用
    之狀態。嗣已由原告於92年11月間另委由訴外人北機公司修
    復完畢，費用共計530,000 元。（北機公司之業務報價單附
    本院卷第81至83頁）
四、兩造爭執事項：
　(一)依系爭維修合約被告應維修或檢測之範圍為何？是否應包括
    排氣門或彈簧？被告是否已完成系爭維修合約所約定所有維
    修項目及內容？被告試車時發生排氣門及彈簧斷裂其原因為
    何？是否可歸責於被告？
  (二)原告是否得依民法第502 條第2 項、第254 條解除契約，請
    求被告返還已付之報酬218,400 元？依合約第16條第5 項請
    求損害賠償257,000 元 (530,000 元－273,000 ＝257,000
    元)？
  (三)原告是否得依民法第494 條規定解除系爭維修合約？原告是
    否得依民法第495 條請求返還已支付承攬報酬218,400 元？
    損害賠償257,000 元？
  (四)若解除契約無理由，原告可否依民法第493 條第2 項請求修
    補費用？
五、得心證之理由：
(一)依系爭維修合約被告應維修或檢測之範圍為何？是否應包括
    排氣門或彈簧？被告試車時發生排氣門及彈簧斷裂其原因為
    何？是否可歸責於被告？被告是否已完成系爭維修合約所約
    定所有維修項目及內容？
 1、原告主張：維修項目不僅含合約附件之「維修項目及內容」
    ，亦含拆卸引擎後發現修復須增材料。排氣門及彈簧屬上修
    理包部分，應屬維修之範圍，被告未依約履行完成工作等語
    。被告則以：維修之項目如合約附件「維修項目及內容」所
    示，排氣門及彈簧並非維修項目，且該材料性質不佳，致生
    斷裂，非可歸責於被告，被告已依約完成工作等語，資為抗
    辯。
 2、經查：系爭合約第五條明定：「本合約工作範圍及內容：（
    １）本工程維修之項目，依據附件一按修復９大項目中所訂
    之修復內容施工。．．」第六條約定：「發電機組現場修復
    ，乙方 (即被告)應 迅速修理以期使用，．．含報價單中零
    件、材料費。」第九條規定：「甲方 (即原告)所 告知淹水
    未再使用該機組或該機組無正在運轉中淹水，如拆卸引擎後
    發現有違反以上情形，修復所需增加材料及工資必須另行，
    甲方不得異議。」。是本件維修項目依系爭合約之附件一（
    在本院卷第６４頁）所示，觀之其修復項目除最後之測試與
    試車外，其餘8 項為：控制系統、啟動系統、燃油系統、交
    流發電機、耗材、引擎本體、發電機外觀、冷卻系統，而修
    復內容則多係就各系統清洗、校正、換新，其中第6 項引擎
    本體的修復內容為：汽缸蓋拆卸內部清洗、汽缸套拆卸內部
    清洗、上修理包換新、油底殼污泥清洗。可見原告主張整個
    引擎被告本有全部拆卸及清洗污泥之義務等情，並非無據；
    雖被告主張修復項目第６項引擎本體之部分，僅在第３款列
    明「上修理包換新」，而上修理包是指引擎墊片，不包括引
    擎內之排氣門、彈簧云云，並舉證人即被告將系爭工程交付
    修理之林永宏於前案訴訟第二審之證言：全部的維修項目表
    列中，我只有第６項第３小項上修理包沒有處理，其他都有
    作，因為我把引擎蓋打開，發現墊片沒有壞，所以就沒有換
    ，上修理包就是（引擎上之）墊片。有的地方可以清洗到，
    所以不一定要把整個機器拆開．．引擎本體不用拆．．有的
    部分檢查沒有問題就不用再做調整校正．．檢查彈簧彈性是
    否疲乏並非本件工程的維修項目，如果要檢查還要再付費，
    且必須有專門的儀器等語（見該卷第７４頁）。惟查前案訴
    訟第二審之證人即原告嗣後另找之維修系爭機器之楊金海證
    稱：他們應該把引擎拆開把泥土清洗乾淨，之後要量測引擎
    機件是否正常，要量缸徑．．然後要作進排氣閥的研磨，．
    ．然後要量氣車彈簧的高度．．我們去看的時候，引擎拆開
    約百分之三、四十，當時就看到引擎內接合處還有很多泥垢
    ，我們就接著拆並清洗，發電機損壞的原因是氣門斷裂或者
    是彈簧斷裂，或者是氣門與彈簧間的半月梢未妥當，導致氣
    門掉入引擎爆發室．．。如果在檢修時有先測量彈簧間的高
    度確認有無疲乏時，就可以避免彈簧斷裂。如果發電機引擎
    在淹水時還有在運作，氣門及活塞就有可能歪掉等語 (見該
    卷第60頁)， 並提出照片四紙附原審卷第69頁，由該照片可
    以明顯看見機器上確實有泥垢，則被告未拆開全部之引擎，
    僅以目測而決定是否清洗維修，致對於彈簧是否腐蝕、有無
    疲乏，氣門有無歪掉等等，本係屬於檢修項目「引擎本體」
    之範圍應予檢測之部分，被告顯然未予檢測。被告雖以此檢
    測應用專門儀器，要另行收費云云為辯，然被告作為專業修
    復工作者，如未事先告知此種檢測屬另行收費之項目，而未
    於合約中特別約定，則原告自無從得知此種檢測屬另行收費
    之部分，而僅知屬檢測之項目範圍，原告依約請求被告檢測
    引擎本體，自包括引擎之排氣門及彈簧，被告未對之檢測，
    難認已依約履行；而如果檢測結果，有應予換新，但不在合
    約所訂「上修理包」之範圍，被告即得告知原告，由原告決
    定是否予以追加此部分換新材料，如檢測結果有維修合約第
    9 條 (即在運轉中淹水)之 情形，被告亦得依該第9 條所規
    範行使權利，亦即引擎之「檢測」與引擎之「零件換新」是
    不同之合約內容，就檢測部分，是修復過程中之必要程序，
    與零件是否換新，屬合約有無約定應予換新，兩者並不相等
    ，被告以檢測彈簧須另行收費云云，將之混為一談，難認抗
    辯有理。本件因被告在修理引擎本體時，如有作檢測，將可
    發現有無可依合約第9 條處理，亦可知材料之情況是否已有
    瑕疵，然其未拆開整個引擎，對之作檢測，致無法知材料 (
    排氣門、彈簧等零件)之 情況，避免損害結果之發生，原告
    主張被告未依約履行，即屬可信，被告抗辯係該材料性質不
    佳，致斷裂，非可歸責於被告云云，難認可採。
 3、被告另以系爭維修合約所約定之維修項目及內容，於92年4
    月7 日第2 次試車運轉50分鐘後，即履行完畢，往後之維修
    運轉均屬保固之範圍等語，資為抗辯。惟查：本件發電機即
    使未修繕，並非不可予以啟動運轉，僅係因此必損壞機器而
    已，而本件即係在所謂之試車後發生損壞機器之情形，可見
    僅以有試車而主張已依系爭契約本旨給付云云，誠不可採；
    又所謂保固，依其性質係民法第492 條所定：「承攬人完成
    工作，應使其具備約定之品質及無減少或滅失價值或不適於
    通常或約定使用之瑕疵。」。即保固係指工作完成後之承攬
    人之責任，而本件經證人林永宏於前案訴訟中證稱：第二次
    試車50分鐘，50分鐘以後發生柴油漏油，所以才約第三次試
    車等語 (見前案訴訟第二審卷第75頁)， 可見原告主張本件
    工作並未完成，在第二次試車發生濾清器漏油，故原告未繼
    續付款等情，為可採，是以本件既未完成工作，而在試車時
    機器運轉發生問題，甚至第三次試車時發生機器損壞之情形
    ，則自尚無「完成工作」後之保固之可言，被告抗辯此係保
    固問題，其抗辯殊不足取。
(二)原告是否得依民法第502 條第2 項、第254 條解除契約，請
    求被告返還已付之報酬218,400 元？依合約第16條第5 項損
    害賠償257,000 元 (530,000 元－273,000 ＝257,000 元)
    ？
 1、原告主張解除契約之法律依據，據稱係民法502 條第2 項及
    民法第254 條解除契約云云 (見本院96年7 月12日集中審理
    之言詞辯論筆錄，本院卷第50頁，法官問：原告請求權依據
    為何？原告訴訟代理人答：如準備理由二狀第9 頁所載，依
    民法第494 條、第502 條2 項及第254 條解除契約，請求返
    還已支付之報酬0000000 元；及依合約第16條第5 項請求損
    害賠償)； 是本院自僅就原告於集中審理時之主張為準，先
    予敘明。
 2、本件原告主張依系爭維修合約第10條被告應於92年2 月25日
    前完工，惟被告逾期未完工且經原告於92年7 月28日、29日
    催告補修繕未果，其於前案訴訟第一審言詞辯論之93年4 月
    28日當庭為解除契約之意思表示等情，被告則以本件於92年
    4 月7 日試車完畢；被告對機器發生問題，於92年6 月6 日
    有提出修復報價單，但原告遲未同意報價，故被告未動工修
    復機器云云，資為抗辯。
 3、按承攬契約，在工作未完成前，依民法第五百十一條之規定
    ，定作人固得隨時終止契約，但除有民法第五百零二條第二
    項、第五百零三條所定情形或契約另有特別訂定外，倘許定
    作人依一般債務遲延之法則解除契約，則承攬人已耗費勞力
    、時間與鉅額資金，無法求償，對承攬人甚為不利，且非衡
    平之道。關於可歸責於承攬人之事由，致工作不能於約定期
    限完成者，除以工作於特定期限完成或交付為契約之要素者
    外，依民法第五百零二條第二項之反面解釋，定作人不得解
    除契約。一般情形，期限本非契約要素，故定作人得解除契
    約者，限於客觀性質上為期限利益行為，且經當事人約定承
    攬人須於特定期限完成或交付者，始有適用 (參最高法院89
    年度台上字第2506號判決)。 另，民法第502 第2 項係規定
    ：「如以工作於特定期限完成或交付為契約之要素者，於可
    歸責於承攬人之事由而逾期完成時，定作人得解除契約。」
    而本件系爭合約僅約定於92年2 月25日前完工，並無約定以
    該期日之完成工作為契約之要素，顯該期限僅係約定期限，
    則定作人依民法第502 條第2 項之規定解除契約，於法不合
    。而本件復無民法第503 條或契約有約定可以解除之情形，
    則依前揭說明，原告不得依一般債務遲延之法則解除契約，
    是其主張依民法第254 條解除契約並無依據，則其依解除契
    約後之回復原狀之規定請求被告返還已支付之報酬218,400
    元，亦無所據，不能准許。
 4、按民法第497 條規定：「工作進行中，因承攬人之過失，顯
    可預見工作有瑕疵或有其他違反契約之情事者，定作人得定
    相當期限，請求承攬人改善其工作或依約履行。承攬人不於
    前項期限內，依照改善或履行者，定作人得使第三人改善或
    繼續其工作，其危險及費用，均由承攬人負擔。」而本件工
    作並未完成已如前 (一)所 認定，被告以工作已完成為辯即
    不足採。而本件於未完工時，發現之機器損壞，係可歸責於
    被告之事由，亦如前 (一)所 認定，則被告本有改善其工作
    或依約履行之義務，雖被告抗辯是因原告未同意其於92年6
    月6 日提出之報價單，故未動工云云，惟本件除有合約所定
    第9 條之情形外，被告並無另行向原告請求付費之依據，而
    觀諸其所提出之報價單 (附前案訴訟第二審卷第34、35頁)
    ，有引擎上修包、汽缸頭、活塞、活塞環組、進汽門彈簧、
    排汽門彈簧等等，其中諸多是引擎本體之部分，而本件如於
    修理引擎本體之初，有予以檢測，將可避免本件報價單所載
    零件損害之發生，已如前述，故報價單上之零件損害係可歸
    責於承攬人之事由，本應由被告負責，被告未改善工作，卻
    向原告再為報價，於法並無依據，則原告嗣於92年7 月間連
    續催告被告於5 日內、7 日內修補，被告對於收受催告函並
    不爭執，而其未修補，原告依前述法律規定，於92年11月間
    另委由第三人北機公司修復完畢，並支付530,000 元，業據
    提出業務報價單及承攬契約書為憑 (本院卷81頁至第83頁)
    ，則依民法第497 條第三人北機公司改善或繼續工作之費用
    應由被告負擔，本件原告雖未依民法第497 條為主張，惟其
    於訴訟中已明確表示其委由第三人北機公司繼續完成工作之
    費用，應由被告負擔，並請求此部分之金額為257,000 元 (
    計算式：530,000 元－273,000 ＝257,000 元，亦即其支付
    給北機公司之金額扣掉與被告所訂合約之金額)， 本院依民
    法第497 條規定准其請求即無不合。而原告另依系爭合約第
    16條第5 項請求損害賠償257,000 元，因與前開准許部分為
    相同之聲明，爰不再論斷。
(三)原告是否得依民法第494 條規定解除系爭維修合約？原告是
    否得依民法第495 條請求返還已支付承攬報酬218,400 元？
    損害賠償257,000 元？
 1、原告主張依民法第494 條之規定解除契約，已見前述，惟查
    民法第494 條規定：「承攬人不於前條第1 項所定期限內修
    補瑕疵，或依前條第3 項之規定拒絕修補或其瑕疵不能修補
    者，定作人得解除契約或請求減少報酬。」。民法第495 條
    第1 項規定：「因可歸責於承攬人之事由，致工作發生瑕疵
    者，定作人除依前二條之規定，請求修補或解除契約，或請
    求減少報酬外，並得請求損害賠償。」。可見該二條均係有
    關承攬人瑕疵擔保責任之規定，原則上係於工作完成後始有
    其適用（參最高法院９２年台上字第２７４１判決），原告
    在前主張本件承攬人未完成工作，且亦經本院於前認定承攬
    人未完成工作，則原告於此卻主張工作完成之瑕疵擔保責任
    ，顯不可取。從而，原告依民法第494 條規定解除契約，於
    法無據，其依民法第495 條而請求被告返還報酬218,400 元
    、損害賠償257,000元,不應准許。
(四)若解除契約無理由，原告可否依民法第493 條第2 項請求修
    補費用？
    一如前述，民法第493 條係承攬人瑕疵擔保責任之規定，原
    告依此主張，與其前所主張及本院所已認定承攬人尚未完成
    工作，顯屬不符，難認有理。且本院前已認此部分依民法第
    497 條准許其請求，原告再依民法第493 條第2 項請求，即
    無必要。
六、綜上所述，依民法第497 條之規定，原告請求被告就第三人
    改善或繼續完成工作所支出之257,000 元及自起訴狀繕本送
    達翌日即96年4 月17日起至清償日止之法定遲延利息，為有
    理由，應予准許，超過之部分，難認有理，應予駁回。
七、兩造就原告勝訴之部分，分別陳明願供擔保，請求宣告假執
    行及免為假執行，核無不合，爰分別酌定相當之擔保金額，
    予以准許。至於原告敗訴之部分，其假執行之聲請，失所依
    據，應併予駁回。
八、兩造其餘主張及所提證據，經審酌後與本院上開論斷無違，
    不一一論斷。
九、據上論結，本件原告之訴為一部有理由，一部無理由，並依
    民事訴訟法第79條、第390 條第2 項、第392 條第2 項，判
    決如主文。
中　　華　　民　　國　　96　　年　　11　　月　　21　　日
                  民事第二庭  法  官  俞慧君
以上正本證明與原本無異。
如對本判決上訴，應於判決送達後20日內向本院提出上訴狀。
中　　華　　民　　國　　96　　年　　11　　月　　22　　日
                              書記官  楊錫芬
